ACORDAO-COMPLETO-2479268

ACÓRDÃO 8127/2021 ATA 16/2021 - PRIMEIRA CÂMARA

VISTOS, relatados e discutidos estes autos de aposentadoria concedida pelo Tribunal Regional do Trabalho da 4ª Região,
ACORDAM os Ministros do Tribunal de Contas da União, reunidos em sessão da Primeira Câmara, diante das razões expostas pelo Relator, com fundamento nos arts. 71, inciso III, da Constituição Federal, 1º, inciso V, 39, inciso II, e 45 da Lei 8.443/1992, em:
9.1. considerar ilegal o ato de aposentadoria de interesse do sr. Irineu Pedro Schnorr, recusando seu registro;
9.2. dispensar o ressarcimento das quantias indevidamente recebidas, em boa-fé, pelo interessado, consoante o Enunciado 106 da Súmula de Jurisprudência deste Tribunal;
9.3. determinar ao Tribunal Regional do Trabalho da 4ª Região que:
9.3.1. faça cessar, no prazo de 15 (quinze) dias, contado a partir da ciência desta deliberação, os pagamentos decorrentes do ato impugnado, sob pena de responsabilidade solidária da autoridade administrativa omissa, consoante disposto nos arts. 71, inciso IX, da Constituição Federal e 262 do Regimento Interno desta Corte;
9.3.2. dê ciência desta deliberação ao sr. Irineu Pedro Schnorr, alertando-o de que o efeito suspensivo proveniente da interposição de eventuais recursos, caso não providos, não o exime da devolução dos valores indevidamente percebidos após a notificação;
9.3.3. envie a esta Corte de Contas, no prazo de 30 (trinta) dias, por cópia, comprovante de que o interessado teve ciência desta deliberação;
9.4. esclarecer à unidade de origem, com supedâneo no art. 262, § 2º, do Regimento Interno, que a concessão considerada ilegal poderá prosperar mediante a emissão e o encaminhamento a este Tribunal de novo ato concessório, escoimado da irregularidade apontada nestes autos.

Apreciação, para fins de registro, de aposentadoria concedida pelo Tribunal Regional do Trabalho da 4ª Região.

Primeira Câmara

3. Interessado: Irineu Pedro Schnorr (XXX.156.260-XX).

13.1. Ministros presentes: Walton Alencar Rodrigues (Presidente), Benjamin Zymler (Relator) e Jorge Oliveira.
13.2. Ministro-Substituto convocado: Augusto Sherman Cavalcanti.
13.3. Ministro-Substituto presente: Weder de Oliveira.

BENJAMIN ZYMLER

Adoto como relatório, com os ajustes de forma pertinentes, a instrução elaborada no âmbito da Secretaria de Fiscalização de Integridade de Atos e Pagamentos de Pessoal e de Benefícios Sociais (Sefip) , a qual contou com a anuência dos dirigentes da unidade técnica e do representante do Ministério Público nos autos:
"INTRODUÇÃO
1.	Trata-se de atos iniciais de concessão de aposentadoria de Yara Regina Santos Cevallos, Luis Fernando Lopes Fernandes de Barros, Nanci Lilian Guedes Fagundes, Christiane da Veiga Alves e Irineu Pedro Schnorr, ex-servidores do Tribunal Regional do Trabalho da 4ª Região/RS. 
2.	Os atos foram submetidos, para fim de registro, à apreciação do Tribunal de Contas da União (TCU) , de acordo com o art. 71, inciso III, da Constituição Federal. O cadastramento e a disponibilização ao TCU ocorreram por intermédio do Sistema de Apreciação e Registro de Atos de Admissão e Concessões, na forma dos arts. 2º, caput e incisos I a VI, e 4º, caput, da Instrução Normativa-TCU 78/2018.
HISTÓRICO
3.	Em instrução à peça 22, esta Unidade Técnica, após realização de diligência ao TRT da 4ª Região, conforme determinação contida no Acórdão 8975/2019-TCU-Primeira Câmara (peça 11) , relatado pelo Ministro Benjamin Zymler, analisou a documentação encaminhada pelo órgão de origem (peça 14) , e propôs a legalidade do ato de aposentadoria de Irineu Pedro Schnorr. Essa proposta contou com a aquiescência do Ministério Público junto ao TCU - MPTCU (peça 24) .
4.	Entretanto, em despacho à peça 26, o Relator restituiu o processo à Sefip para que se manifestasse, especificamente, sobre a licitude do adicional por tempo de serviço - ATS incluído nos proventos de Irineu Pedro Schnorr, haja vista o reingresso do interessado nos quadros do TRT - depois de um lapso temporal de quase dois anos de sua primeira passagem - ter se dado após a edição da Medida Provisória 1.815/1999, consoante revela a documentação acostada à peça 14.
EXAME TÉCNICO
5.	De pronto, cabe esclarecer que o art. 3º da Medida Provisória 1.815/1999 revogou o art. 67 da Lei 8.112/1990 (adicional por tempo de serviço) , respeitando as situações constituídas até 8/3/1999. 
6.	Conforme se verifica no mapa de tempo de contribuição, o interessado laborou no TRT 4ª Região no período de 10/9/1996 a 9/9/1999, como Juiz Classista. Em 11/6/2001 retornou ao TRT 4ª Região, onde permaneceu até 13/9/2018, como servidor efetivo (peça 14, p. 11) . Percebe-se, assim, que houve o rompimento do vínculo do servidor com a Administração Pública.
7.	Em consulta ao contracheque do ex-servidor (peça 15) , constata-se a percepção da vantagem de ATS no valor de R$ 155,85, que representa 2% sobre os proventos.
8.	Todavia, referida vantagem não é devida ao ex-servidor, pois, conforme a jurisprudência deste Tribunal, firmada no Acórdão 1424/2020-TCU-Plenário, de relatoria do Ministro Raimundo Carreiro, o rompimento do vínculo jurídico do servidor com a Administração Pública Federal é obstáculo ao restabelecimento de vantagens da Lei 8.112/1990, conforme se transcreve a seguir:
'9.1.1 em consonância com a jurisprudência dessa Corte de Contas, assentada desde o Acórdão 3055/2009-TCU-Plenário (relator: Ministro-substituto Weder de Oliveira) , o rompimento do vínculo jurídico do servidor com a Administração Pública Federal é obstáculo ao restabelecimento de vantagens da Lei 8.112/1990, independentemente do momento em que o servidor é investido novamente em outro cargo público federal, se antes ou depois da revogação da legislação que instituiu a vantagem anteriormente concedida'.
CONCLUSÃO 
9.	Em razão do exposto, e tendo em vista as análises realizadas no ato inicial de concessão de aposentadoria de Irineu Pedro Schnorr, esta Unidade Técnica considera que o ato em tela deve ser considerado ilegal e ter o registro [negado] por esta Egrégia Corte, tendo em vista a percepção indevida da vantagem de ATS, em razão da quebra de vínculo do ex-servidor com a Administração Pública.
10.	Quanto aos valores indevidos já pagos, propõe-se dispensar a devolução, com fundamento no Enunciado 106 da Súmula da Jurisprudência do TCU.
11.	Por fim, vale destacar que o ato ingressou no TCU há menos de cinco anos. (...) 
PROPOSTA DE ENCAMINHAMENTO
12.	Ante o exposto, e com base nos arts. 71, inciso III, da Constituição Federal; 1º, inciso V, e 39, inciso II, da Lei 8.443/1992; 260, § 1º, do Regimento Interno, propõe-se:
a) considerar ILEGAL e recusar o registro do ato inicial de concessão de aposentadoria de Irineu Pedro Schnorr;
b) dispensar a devolução dos valores indevidamente recebidos até a data da ciência do acórdão que vier a ser prolatado, com base no Enunciado 106 da Súmula da Jurisprudência do TCU;
c) determinar ao Tribunal Regional do Trabalho da 4ª Região/RS, com base nos arts. 45 da Lei 8.443/1992 e 4º, inciso I, da Resolução-TCU 315/2020, que:
c.1) exclua a rubrica 'ADICIONAL TEMPO SERVICO - INAT' dos proventos de Irineu Pedro Schnorr, comunicando ao TCU, no prazo de quinze dias, as providências adotadas, nos termos dos arts. 262, caput, do Regimento Interno e 8º, caput, da Resolução-TCU 206/2007;
c.2) cadastre novo ato, livre da irregularidade apontada, submetendo-o ao TCU no prazo de trinta dias, nos termos dos arts. 262, § 2º, do Regimento Interno e 19, § 3º, da Instrução Normativa-TCU 78/2018;
c.3) informe ao ex-servidor o teor do acórdão que vier a ser prolatado, encaminhando ao TCU, no prazo de trinta dias, comprovante da data de ciência pelo interessado, nos termos do art. 4º, § 3º, da Resolução-TCU 170/2004, alertando-o de que o efeito suspensivo proveniente de eventual interposição de recurso junto ao TCU não o exime da devolução dos valores indevidamente percebidos após a notificação, em caso de não provimento desse recurso."
É o relatório.

não há

Procurador Rodrigo Medeiros de Lima.

APOSENTADORIA. INCLUSÃO IRREGULAR DE ADICIONAL POR TEMPO DE SERVIÇO NOS PROVENTOS. SERVIDOR ADMITIDO POSTERIORMENTE À DERROGAÇÃO DA VANTAGEM. ILEGALIDADE. NEGATIVA DE REGISTRO. DETERMINAÇÕES.

APOSENTADORIA (APOS)

Secretaria de Fiscalização de Integridade de Atos e Pagamentos de Pessoal e de Benefícios Sociais (Sefip).

Em exame, a aposentadoria do sr. Irineu Pedro Schnorr, concedida pelo Tribunal Regional do Trabalho da 4ª Região.
2.	Instruindo o feito, a Secretaria de Fiscalização de Integridade de Atos e Pagamentos de Pessoal e de Benefícios Sociais (Sefip) propugna a negativa de registro do ato, em face da indevida atribuição de anuênios ao interessado.
3.	O Ministério Público põe-se de acordo.
4.	Acompanho os pareceres, por seus fundamentos.
5.	Segundo informam os autos, o sr. Irineu Pedro Schnorr ingressou no cargo efetivo de analista judiciário do TRT-4, no qual veio a se aposentar, em 11/6/2001. Antes disso, atuou no mesmo Tribunal como juiz classista, no período de 10/9/1996 a 9/9/1999.
6.	Por conta de sua primeira passagem pelo órgão, foram incluídos, em seus proventos, dois anuênios associados ao exercício da magistratura.
7.	Ocorre que, em 2001, quando retornou ao TRT, havia muito se encontrava derrogado o art. 67 da Lei 8.112/1990, que concedia e disciplinava a vantagem. A derrogação se deu pelo art. 3º da Medida Provisória 1.815/1999, cujo comando foi sucessivamente reeditado até a Medida Provisória 2.225-45/2001 (cf. art. 15, inciso II) , ainda em vigor. Nos exatos termos do dispositivo, foram preservadas unicamente "as situações constituídas até 8/3/1999".
8.	Ora, em setembro de 1999, o sr. Irineu deixou os quadros do serviço público federal, a ele retornando apenas em 2001, quando não mais existia previsão legal para a concessão de anuênios.
9.	Mas ainda que houvesse, a jurisprudência desta Corte não admite a utilização, para a concessão de anuênios, de períodos descontínuos de trabalho. Em outras palavras, havendo intervalo entre o desligamento de um cargo público federal e a admissão em outro, o tempo de serviço prestado no primeiro vínculo não pode ser computado para a concessão de anuênios no segundo. 
10.	O ponto é bem ilustrado no precedente oportunamente citado pela unidade técnica, proferido - diga-se de passagem - em consulta e, portanto, com caráter normativo (cf. art. 1º, § 2º, da Lei 8.443/1992) :
" (...)  o rompimento do vínculo jurídico do servidor com a Administração Pública Federal é obstáculo ao restabelecimento de vantagens da Lei 8.112/1990, independentemente do momento em que o servidor é investido novamente em outro cargo público federal, se antes ou depois da revogação da legislação que instituiu a vantagem anteriormente concedida" (Acórdão 1424/2020-TCU-Plenário, item 9.1.1) .
11.	Assim, ilegal a aposentadoria do interessado, nos termos em que concedida.
	Diante do exposto, voto no sentido de que este Colegiado adote a deliberação que ora submeto à sua apreciação.
TCU, Sala das Sessões Ministro Luciano Brandão Alves de Souza, em 18 de maio de 2021.
BENJAMIN ZYMLER 
Relator